臺灣宜蘭地方法院刑事判決　　　　　　　　　　　　　九十二年度易字第二九三號
　　公　訴　人　臺灣宜蘭地方法院檢察署檢察官
　　被　　　告　丙○○
　　　　　　　　丁○○
　　　　　　　　乙○○
右列被告因強制罪案件，經檢察官提起公訴（九十一年度偵字第三○二六號），本院
判決如左：
    主  文
丙○○、丁○○、乙○○均無罪。
    理  由
一、公訴意旨略以：被告丙○○與丁○○、乙○○三人係父子關係。於民國九十一年
    六月二十五日下午六時十分許，告訴人甲○○因見宜蘭縣頭城鎮○○段頂埔小段
    二十一之五號地號上既成道路之路面受損已久，路面坑洞不平致影響來往人車安
    全，便向頭城鎮公所申請，準備以少許柏油細石填補該受損路面。詎被告丙○○
    、丁○○及乙○○三人竟基於共同犯意聯絡，先由被告丁○○、乙○○二人以強
    暴、脅迫之方式將告訴人架開，再由被告丙○○將告訴人先前已填平及未填平一
    部之柏油、細石分別用手、腳予以弄散，致告訴人無法修補該受損路面，妨害告
    訴人行使權利。因認被告三人涉犯刑法第三百零四條第一項之強制罪嫌。
二、公訴人認被告涉犯上開罪嫌，無非以告訴人甲○○於偵查中及本院審理中之指訴
    、現場照片五幀、證人林國富於偵查中證稱：系爭道路已通行五、六十年等語、
    證人藍敦仁於偵查中證稱：系爭道路已通行有三、四十年等語資為論據。被告丙○○、丁○○及乙○○三人則均堅決否認有上揭犯行，被告丙○○辯稱：因為系
    爭道路是在伊承租之土地上，告訴人要修補沒跟伊告知，伊並未以腳將柏油弄散
    等語；被告丁○○、乙○○均辯稱：為系爭道路是在渠等承租之土地上，渠等均
    有支付租金，告訴人未經伊同意即行修補，又渠等並未阻擋告訴人等語。
三、按以強暴、脅迫妨害人行使權利者，處三年以下有期徒刑、拘役或三百元以下罰
    金，刑法第三百零四條第一項定有明文。又本罪之保護法益乃是個人行使權利時
    有不受妨害之自由。是本件之行為人所妨害之行為，應為告訴人行使權利之行為
    ，始得符合本罪之構成要件。
四、經查，本案發生地點之道路係位於宜蘭縣頭城鎮○○段頂埔小段二十一之五號地
    號上，經編定為宜蘭縣頭城鎮○○路○段二三○巷，業經宜蘭地政事務所測量明
    確，有宜蘭地政事務所九十三年一月二十日宜地二○三字第○九三○○○○二○
    五號函及複丈成果圖暨頭城鎮公所九十二年十月三十一日頭鎮工字第○九二○○
    一三八五七號函在卷可按。被告三人於九十一年六月二十五日下午六時十分許，
    因見告訴人修補上開道路路面，被告丁○○、乙○○二人以強暴之方式將告訴人
    架開，再由被告丙○○將告訴人先前已填平及未填平一部之柏油、細石分別用手
    、腳予以弄散等事實，業於告訴人於偵查中指述及於本院證述綦詳，且有現場照
    片數張在卷可參（九十一年度發查第二六三號第六頁、第七十七頁）。被告三人
    雖否認上開事實，惟渠等乃一再爭執上開處所係渠等向祭祀公業俞三聘公承租之
    範圍，渠等有繳納租金等語，並認告訴人如要舖設柏油應經渠等同意，足見被告
    應係認告訴人無權未經渠等同意而在上開處所舖設柏油，乃強行將告訴人拉開上
    開處所，是被告等確有以強暴方式使告訴人無法修補該受損路面之事實，應堪認
    定。
五、惟查：
（一）系爭道路所在之土地係祭祀公業俞三聘公所有，且為被告三人所租用之事實，
      為被告等與告訴人一致陳述在卷，是被告就系爭土地上之道路，應有承租人之
      管理使用權。告訴人雖為祭祀公業俞三聘公之管理人，然系爭道路所在之土地
      既已出租於被告，其物權之管理使用之權能均已限縮，僅餘處分權能，是除有
      例外規定或約定之情形，已不得再居於出租人或管理人之地位，管理系爭道路
      。而被告為上開土地之承租人，即土地之現占有人，對於妨害其占有使用權者
      ，自有占有物妨礙排除請求權。是被告等人之行為，尚無違法。
（二）又系爭道路為既成道路，有頭城鎮公所九十二年十月三十一日頭鎮工字第○九
      二○○一三八五七號函在卷可按，復有證人藍敦仁、林國富於偵查中之證述可
      參。而現有巷道之管理維護，依地方自治法規定，為鄉鎮公所自治事項，復有
      頭城鎮公所九十二年七月七日頭鎮工字第○九二○○○八六二三號函附卷可參
      。是管理系爭既成道路之機關，應係頭城鎮公所，而告訴人並未受任於頭城鎮
      公所前往系爭道路舖設柏油，此據告訴人於本院審理時陳述綦詳。是告訴人前
      往該處舖設柏油之行為，或可認係基於公益所為之行為，然尚難認為行使權利
      之行為。
（三）至告訴人認依民法第四百二十九條第二項規定，出租人為保存租賃物所為之必
      要行為，承租人不得拒絕，故被告不得妨害告訴人就該道路之修繕云云。惟查
      ，出租人為保存租賃物所為之必要行為，應指就租賃有滅失或重大毀損等急迫
      情形，否則出租人任意以保存租賃物為由，干涉承租人之占有使用，誠非該條
      之規範意旨。而告訴人至上開處所舖設柏油之行為，僅係增加該道路之效用，
      並非不加舖設柏油該道路即將滅失或有重大毀損，是不能認係保存租賃物之必
      要行為，從而即難認係行使權利之行為。
（四）至告訴人陳稱，被告丙○○於向祭祀公業俞三聘公承租上開土地時，約定提供
      十五台尺之道路供通行等語，並據提出切結書一份為證。被告丙○○固於本院
      審理時否認該切結書之真正，辯稱切結書上之印章非其所有，指印亦非其所蓋
      用。惟查，上開切結書確為被告丙○○所簽立，已經本院民事庭於被告與祭祀
      公業俞三聘公請求拆除地上物事件之判決中認定綦詳，有被告等所提出本院九
      十年度簡上字第五六號判決書在卷可按。是被告丙○○否認上開切結書之真正
      ，固不可採。惟查，被告是否應履行其提供十五台尺道路，係屬民事爭議，自
      應循民事爭訟程序請求其解決或履行。且告訴人未經被告等同意逕行至上開處
      所舖設柏油，亦與被告是否應提供十五台尺道路供通行無關。
（五）綜上，被告三人固有阻擋告訴人之行為，惟其所為客觀上並非妨害人行使權利
      之行為，主觀上亦係基於行使占有物妨害排除請求權之意思，排除其所認來自
      告訴人之「侵害」，是渠等行為尚難認符合刑法第三百零四條之構成要件。此
      外，公訴人未能舉證證明被告等確有其他妨害他人行使權利之行為，不能證明
      被告三人犯罪，應為被告等無罪之諭知。
據上論斷，應依刑事訴訟法第三百零一條第一項前段判決如主文。
本案經檢察官鄭雅方到庭執行職務。
中      華      民      國      九十三      年      三      月  十五    日
                                  臺灣宜蘭地方法院刑事第二庭
                                    審判長法  官  林  明  山
    法  官  鄭  貽  馨
                                          法  官  謝  佩  玲
右正本證明與原本無異。
如不服本判決，應於判決送達後十日內向本院提出上訴狀( 應附繕本 )。
                                          書記官  林  慶  生
中      華      民      國      九十三      年      三      月  十五    日
